【裁判字號】    92,台上,66
【裁判日期】    920110
【裁判案由】    損害賠償
【裁判全文】
最高法院民事判決                                  九十二年度台上字第六六號
    上  訴  人  乙○○
    訴訟代理人  陳妙泉律師
    上  訴  人  丙○○
    訴訟代理人  陳俊偉律師
    被 上訴 人  甲○○
右當事人間請求損害賠償事件，上訴人對於中華民國九十年四月二十五日台灣高等法
院高雄分院第二審判決（八十九年度上字第一八八號），提起上訴，本院判決如左：
    主  文
原判決關於命上訴人於被上訴人對第一審共同被告林西赶財產為強制執行無效果時，
連帶給付被上訴人新台幣貳佰伍拾萬元本息及該訴訟費用部分廢棄，發回台灣高等法
院高雄分院。
    理  由
本件被上訴人主張：伊於民國八十六年五月二十六日與第一審共同被告林西赶訂立不
動產買賣契約書，約定以新台幣（下同）九百五十萬元之價格，向林西赶買受坐落屏
東縣潮州鎮○○○段二五五之一地號土地及其上門牌號碼為屏東縣潮州鎮○○路二Ｏ
號二層樓房屋暨附屬建物所有權全部（下稱系爭不動產），並已付清買賣價金，惟林
西赶竟未依約塗銷系爭不動產之抵押權登記，以致訴外人華南商業銀行股份有限公司
（下稱華南銀行）聲請法院拍賣抵押物在案，伊因而解除系爭不動產買賣契約，林西
赶除應返還受領之價金九百五十萬元外，依系爭不動產買賣契約書第十三條之約定，
並應賠償伊已繳價金同額之違約金，而上訴人為林西赶之保證人，於伊對林西赶財產
為強制執行無效果時，應就林西赶前揭給付義務負連帶責任等情，爰依保證之法律關
係，求為命上訴人於伊對林西赶財產為強制執行無效果時，連帶給付二百五十萬元並
加付法定遲延利息之判決（被上訴人對上訴人超過上開本息部分之請求，除減縮部分
外，經原審為被上訴人敗訴判決後，未據其提起第三審上訴，已告確定。另對林西赶
之請求，除減縮部分外，經第一、二審各就一部分為林西赶敗訴判決後，均未據其聲
明不服，亦告確定）。
上訴人則以：伊等僅為系爭不動產買賣之介紹人，而於被上訴人與第一審共同被告林
西赶簽訂該不動產買賣契約時，在立會人處簽名以示見證。至系爭不動產買賣契約書
上之「保證人」、「二人」等字，係何人加載，伊等則不知。縱認伊等為保證人，由
簽名在被上訴人之後以觀，亦為被上訴人保證，而非保證林西赶履行契約等語；上訴
人丙○○並以：被上訴人之損失僅系爭不動產所擔保之二百二十萬元而已，且未要求
林西赶清償系爭不動產所擔保之債務或於價金扣除該債務，即給付全部價金，亦與有
過失，自不得請求超過二百二十萬元之部分，伊等之保證責任並應減輕或免除等詞，
資為抗辯。
原審將第一審就上開部分所為被上訴人敗訴判決廢棄，改判上訴人於被上訴人對第一
審共同被告林西赶財產為強制執行無效果時，應連帶給付被上訴人二百五十萬元及其
法定遲延利息，係以：被上訴人如前揭主張之事實，除上訴人係林西赶之保證人外，
有不動產買賣契約書、土地及建物登記簿謄本、匯款單、民事裁定、收據等件可稽，
而被上訴人既已付清買賣價金，則林西赶未依約塗銷系爭不動產之抵押權登記，自應
負違約之責任。又系爭不動產買賣契約書第十三條約定林西赶違約時，應給付被上訴
人已繳價金同額之違約金，係屬懲罰性之違約金，故此項違約金之請求權於林西赶違
約不塗銷系爭不動產之抵押權登記時即已發生，不因其後契約之解除而隨同消滅。因
此，被上訴人請求林西赶給付違約金，自屬有據，惟被上訴人請求給付已繳價金同額
之違約金九百五十萬元，顯屬過高，爰審酌系爭不動產所擔保之債務尚有二百二十萬
元未清償，且因而遭訴外人華南銀行聲請法院拍賣，所得價金亦不可能達九百五十萬
元，致被上訴人受有損害等情狀，以減至二百五十萬元為合理。雖上訴人否認渠等為
林西赶之保證人，並以前揭情詞置辯，但查被上訴人因系爭不動產之抵押權登記尚未
塗銷，恐林西赶於付清買賣價金後，不依約塗銷抵押權登記，乃要求林西赶覓保證人
以保證產權清楚一節，證人曾振棋就此始終證稱如一，參以另二證人即實際參與買賣
之林西赶配偶陳本富、被上訴人之父官正清所為之證詞，且系爭不動產之抵押權登記
尚未塗銷，被上訴人於上訴人同意為林西赶保證後，始給付鉅額尾款六百萬元，以及
上訴人之前已收取仲介費七十萬元，為使系爭不動產買賣順利完成，而保證林西赶依
約履行，亦均合乎情理以觀，曾振棋證謂上訴人於被上訴人交付尾款時，同意為林西
赶之保證人，由上訴人中之一人在系爭不動產買賣契約上加寫「保證人」三字，自堪
採信。況該「保證人」三字，亦經法務部調查局鑑定結果認與上訴人丙○○之字跡有
部分特徵相似，研判較可能出於丙○○手筆。至曾振棋及被上訴人於第一審所為與事
實不符之證（陳）述暨陳本富證稱不清楚一情，或因時隔近三年及非由被上訴人出面
買賣，難免失真，或係迴護之詞。又系爭不動產之抵押權登記，係因陳本富無力清償
該抵押債務而未塗銷，且陳本富亦未告知有二百二十萬元借款債務，華南銀行於曾振
棋洽詢時，並未告知有該項債務，是上訴人抗辯曾振棋為脫免責任而為不實證詞云云
，即不足採。復被上訴人因陳本富無力清償抵押債務，乃於上訴人同意為林西赶保證
後，付清尾款六百萬元，俾陳本富償還銀行抵押債務，塗銷抵押權登記，故丙○○以
被上訴人給付價金時，未要求清償債務或於價金中扣除，而將價金全部給付為由，主
張被上訴人與有過失，應減輕或免除上訴人給付違約金之責任，亦不足採。再者，被
上訴人已依約付清買賣價金，並無須保證人代負履行責任，上訴人辯稱渠等係為被上
訴人之保證人，並不可採。綜上所述，被上訴人主張上訴人於交付尾款時，保證林西
赶塗銷系爭不動產之抵押權登記，自堪採取。從而，被上訴人依保證之法律關係，請
求上訴人於被上訴人就林西赶財產為強制執行無效果時，連帶給付被上訴人二百五十
萬元及其法定遲延利息，自屬有據，應予准許等詞，為其判斷之基礎。
按法院依調查證據之結果，雖得依自由心證，判斷事實之真偽，但其所為之判斷如與
經驗法則不符時，即屬於法有違。經查依據系爭不動產登記簿謄本之記載（見一審卷
八一至八四頁），該不動產所有權於八十六年七月四日、同年月二十八日即已移轉登
記予被上訴人。又證人曾振棋證稱：被上訴人按查詢之未清償抵押債務金額，於八十
六年七月二十九日匯款至第一審共同被告林西赶配偶陳本富帳戶後，告知訴外人即抵
押權人華南銀行之承辦人，該承辦人謂三天後前往索取清償證明等語（見一審卷一Ｏ
六頁），參以被上訴人自承是日另給付尾款餘額三十萬元予林西赶（見一審卷九六頁
），斯時被上訴人似亦認系爭不動產僅擔保上開匯款所清償之抵押債務而已。至另筆
二百二十萬元抵押債務，則於給付尾款後始悉。由是以觀，被上訴人給付尾款時，系
爭不動產所有權既已移轉登記予被上訴人，且認該不動產所擔保之抵押債務亦僅匯款
所清償之金額而已，衡情即無再要求林西赶覓保證人，以保證產權清楚之理。乃原審
就此未予斟酌，即認上訴人於被上訴人給付尾款時，始應被上訴人之要求，同意為林
西赶之保證人，於法難認無違。次查證人曾振棋於第一審程序中證稱：由伊寫好「保
證人」三字後，上訴人始行簽名（見一審卷一Ｏ六頁正面），且被上訴人亦為相同之
陳述（見一審卷七四頁背面），若上訴人果依曾振棋在原審所為之證言，係於簽約經
二月後給付尾款時，始應被上訴人之要求而同意為林西赶之保證人，並在系爭不動產
買賣契約書上加寫「保證人」三字，則以身為買受人之被上訴人及辦理系爭不動產買
賣一切事宜之曾振棋，就此保證緣由之印象自必深刻，焉有如前揭渠等在第一審所為
之陳述之理，故曾振棋之證言，可否採信，非無再審究之餘地。又證人即實際參與系
爭不動產買賣之陳本富於原審既證稱：給付尾款時，伊在一旁看報，不清楚上訴人與
曾振棋及被上訴人之父官正清說什麼，則其又證述官正清要求上訴人當保證人一節（
見原審卷六八、六九頁），是否真實，並非無疑。至系爭不動產買賣契約書上之「保
證人」三字，經法務部調查局鑑定結果，則僅認與上訴人丙○○字跡有部分特徵相似
而已，並未作成肯定性結論，若曾振棋、陳本富之證言為不可採，該鑑定結果似亦難
作為不利於上訴人認定之依據。乃原審就前開各項未詳予調查審認澄清，而以前揭理
由，為上訴人不利之判斷，自屬可議。上訴論旨，指摘原判決於其不利部分為不當，
求予廢棄，非無理由。
據上論結，本件上訴為有理由。依民事訴訟法第四百七十七條第一項、第四百七十八
條第一項，判決如主文。
中      華      民      國    九十二    年      一      月      十      日
                              最高法院民事第一庭
                                  審判長法官  李  錦  豐
                                        法官  楊  鼎  章
                                        法官  吳  麗  女
                                        法官  陳  國  禎
                                        法官  陳  重  瑜
      右正本證明與原本無異
                                              書  記  官
中      華      民      國    九十二    年      一      月     二十九   日


司法院資訊處製作；財團法人民間司法改革基金會備份。
